【裁判字號】    96,訴,1327
【裁判日期】    970331
【裁判案由】    返還不當得利
【裁判全文】
臺灣士林地方法院民事判決              96年度訴字第1327號
原      告  丙○○
被      告  陽信商業銀行股份有限公司士林分公司
法定代理人  丁○○
訴訟代理人  甲○○
            乙○○
上列當事人間返還不當得利事件，本院於民國97年3 月11日言詞
辯論終結，判決如下：
    主  文
原告之訴及假執行之聲請均駁回。
訴訟費用新臺幣貳萬零捌佰元由原告負擔。
    事  實  及  理  由
一、原告起訴主張：原告於民國90年3 月16日至被告銀行存款新
    臺幣（下同）3 萬元，經辦人員將原告存摺內存款欄3 萬元
    資料與舊資料重疊列印，致文字金額模糊不清，經當場要求
    被告經辦人員更正遭拒後，原告遂決定將在被告銀行處之定
    期存款解約，並於91年7 月2 日持存單號碼0000000 號、及
    另紙存單號碼尾數為「04」，存單金額各為100 萬元之定存
    單二紙（下稱為系爭定存單）至被告銀行處辦理解約；並指
    示被告將解約後200 萬元款項匯至原告於上海商業儲蓄銀行
    帳戶內，原告且於當場在二紙定期存款中途解約通知書中自
    簽姓名，將印章交由經辦人員蓋章，日期則未填寫，亦未填
    寫匯款單，被告銀行承辦人員則告知原告可以離去。嗣於92
    年8 月1 日，原告至上海商業儲蓄銀行辦事，並整理補登存
    摺資料，發現上開定存解約匯款200 萬元並未入帳，原告因
    而要求被告提供系爭定存單以資對帳，惟遭拒絕。然系爭定
    存單之存款200 萬元，係原告於87年11月5 日將1 紙存款10
    0 萬定存單及該存單利息、1 紙存款50萬元之定存單及該存
    單利息，以及50萬元之現金，共5 筆金額合計為202 萬元，
    申請期滿展期，並填寫一紙「定期儲蓄存款自動展期自動轉
    息申請書」，其印鑑後方因而註記有「5/2020,000」。原告
    其時並要求被告櫃台行員將202 萬元中之200 萬元開立1 紙
    200 萬元之定存單，惟被告行員卻開立同年月日之100 萬元
    定存單2 紙，即50萬元定存單（ZA0000000） 加計50萬元現
    金，合併為存單號碼0000000 之新存單，另紙100 萬元定存
    單則為存單號碼0000000 之系爭定存單；而上開0000000 號
    之定存單嗣因遺失，由被告依原告申請補發AA0000000 號定
    存單。是原告系爭定存單存款200 萬元確係遭被告侵占。又
    原告雖對系爭定存單中另紙尾數為「04」之存單號碼不復記
    憶，然由原告於88年11月25日所填具「存款戶辦理掛失/ 補
    領/ 更換申請書暨約定書」上定存單號碼曾經刪改，且刪改
    前存單號碼尾數可見為「04」乙節，即可認定確有另紙尾數
    為「04」之系爭定存單存款遭被告侵占。而尾數亦為「04」
    之存單號碼000000000 號定存單則係被告為混亂原告認知始
    自動換發。按無法律上原因而受利益，致他人受損害者，應
    返還其利益，民法第179 條前段定有明文。爰依不當得利之
    法律關係請求被告返還原告該200 萬之利益等語；並聲明：
    （一）被告應給付原告200 萬元，及自起訴狀繕本送達翌日
    起至清償日止，按週年利率5 ％計算之利息。（二）原告願
    供擔保，請准宣告假執行。
二、被告則以：原告曾基於相同訴訟標的向被告提起訴訟，業經
    臺灣士林地方法院93年度訴字第609 號判決、臺灣高等法院
    93年上字第1085號判決、最高法院95年台上字第1633號判決
    、臺灣高等法院95年上更一字第162 號判決，及最高法院96
    年台上字第2156號裁定駁回上訴後，全案已然確定。是本件
    訴訟應為上開訴訟確定判決效力所及。退步言之，縱認本件
    訴訟未受另案確定判決效力所及，因本件原告所主張之重要
    爭點，已本於相同當事人言詞辯論之結果，由上開另案進行
    判斷。則除有顯然違背法令，或當事人已提出新訴訟資料，
    足以推翻原判斷之情形外，就兩造間經法院判斷之重要爭點
    之法律關係，自不得再作相反之主張或判斷，始符民事訴訟
    法上誠信原則。再者，原告係於86年12月5 日開立11個月期
    、金額50萬元整之定期單乙紙（存單號ZA0000000） 於解約
    日另自其活儲帳戶提領50萬元，辦理轉存1 年期、金額100
    萬元之定存單（存單號AA0000000） ；該存單因遺失而補發
    存單號碼為AA0000000 號之同額新存單。嗣復再因遺失而補
    發存單號碼AA0000000 號新存單，於到期後乃於89年11月20
    日轉存入原告存摺帳戶內，是原告所指系爭定存單中存單號
    碼AA0000000 號定存單之金額，確已由被告清償完畢。又原
    告於91年7 月2 日並未辦理任何定存單解約事宜，更未曾指
    示被告行員進行匯款。原告存單號碼ZA0000000 號定存單背
    面91年7 月2 日及91年11月18日各有一次一正一負之100 萬
    元之記錄，係因原告原申請辦理解約（正100 萬元記錄），
    後又反悔不解約乃為更正（負100 萬元記錄）之故。嗣原告
    則於92年8 月1 日辦理解約；此等機器列印記錄與原告之主
    張俱無關聯。另被告銀行「定期儲蓄存款自動展期自動轉息
    申請書」乃定期存款開戶時，原告向被告申請辦理自動展期
    或自動轉息所填具之文件，並非表彰存款證明之書類。且原
    告所提出「定期儲蓄存款自動展期自動轉息申請書」上印鑑
    後方所為「5/2020,000」之註記，係被告承辦人員為方便辦
    理結帳，隨機註記其定存單解約當日即89年11月20日定期存
    款交易筆數即流水序號392 至396 等5 筆定存單之交易金額
    合計為202 萬元，與原告之定期存款金額全然無涉。至於原
    告於88年11月25日所填具卷附「存款戶辦理掛失/ 補領/ 更
    換申請書暨約定書」上定存單號碼之刪改，僅為單純之筆誤
    更正，更與原告之主張全無關聯。原告就其主張於91年7 月
    2 日辦理200 萬元定存解約並指示匯款之事實，既未盡舉證
    之責，則其指述被告侵占其存款200 萬元，並依不當得利之
    法律關係提起本訴，為無理由等語，資為抗辯；並聲明：（
    一）原告之訴及其假執行之聲請均駁回。（二）如受不利之
    判決，願供擔保請准宣告假執行。
三、首按，訴訟法上所謂一事不再理之原則，乃指同一事件已有
    確定之終局判決者而言；其所謂同一事件，必同一當事人就
    同一法律關係而為同一之請求，若此三者有一不同，即不得
    謂為同一事件，自不受確定判決之拘束（最高法院19年上字
    第278 號判例意旨參照）。本件原告前於本院提起93年度訴
    字第609 號返還侵占存款之訴訟，雖已經判決確定；然該訴
    訟係原告依兩造之契約、侵權行為及民法第544 條受任人損
    害賠償責任之法律關係提起乙節，已經調卷查明。原告於本
    件訴訟則係依據不當得利之規定為請求；二者所依據之法律
    關係並不相同，並非同一事件。從而，原告提起本件訴訟，
    應無違一事不再理原則，亦未受前訴訟確定判決既判力所及
    ，合先敘明。
四、惟按，確定判決之既判力，固以訴訟標的經表現於主文判斷
    事項為限，判決理由並無既判力，但法院於判決理由中，就
    訴訟標的以外，當事人主張之重要爭點，本於當事人辯論之
    結果已為判斷時，對此重要爭點所為之判斷，除有顯然違背
    法令，或當事人已提出新訴訟資料，足以推翻原判斷之情形
    外，應解為在同一當事人就該已經法院判斷之重要爭點之法
    律關係，不得作相反之主張或判斷，始符民事訴訟上誠信原
    則，此即學理上所謂爭點效、禁反言（最高法院91年度台上
    字第790 號民事判決參照）。
五、經查，原告於另案即本院93年度訴字第609 號返還侵占存款
    之訴訟，與本件訴訟所主張之請求權基礎雖有不同，然所主
    張者，均為其於91年7 月2 日將存款金額共200 萬元之系爭
    定存單二紙辦理解約，並指示匯至其於上海商業儲蓄銀行帳
    戶，惟該款項遭被告侵占之同一原因事實乙節，除經本院調
    取上開另案卷證查明外，亦為原告自承屬實（見本院97年1
    月22日言詞辯論筆錄）。而前開另案已認定被告並無侵占原
    告系爭定存單存款200 萬元之事實；其中有關原告主張遭被
    告侵占系爭定存單中存單號碼為AA0000000 號之定存單，係
    存單號碼ZA0000000 號定存單於87年11月5 日到期後，連同
    原告自其活儲帳戶內領取之50萬元辦理轉存為存單號碼0000
    000 號之定存單遺失後，由原告申請補發而得；該存單號碼
    AA0000000 號之系爭定存單嗣又遺失，乃再補發為存單號碼
    A A0000000號定存單，且於到期後已於89年11月20日匯入原
    告活期儲蓄帳戶內。至於原告提出87年11月5 日所填寫「定
    期儲蓄存款自動展期自動轉息申請書」僅為原告向被告申請
    辦理定存自動展期或自動轉息所填具之文件，並非表彰存款
    證明之書類；其上印鑑後方所註記「5/2020,000」，則係原
    告於89年11月20日辦理存單號碼AA0000000 號定存單解約之
    當日，被告銀行經辦人員註記當日全部定期存款交易資料流
    水序號392 至396 等5 筆定存單交易金額合計202 萬元，其
    中流水序號396 即為原告存單號碼AA0000000 之定存單等情
    ，俱經兩造於上開另案中爭執辯論，並由臺灣高等法院95年
    度上更(一)字第162 號民事判決、最高法院96年度台上字第21
    56號民事裁定認定明確，全案並已確定，有各該判決書在卷
    為憑；並有存單號碼ZA0000000 號定存單、定期存款開戶申
    請書、開戶同意書、轉帳貸方傳票、取款條、轉帳貸方傳票
    、匯款申請書、取款條、流水帳號392 至396 號定存單等件
    （均影本）附於該案卷內可稽（見本院93年度訴字第609 號
    卷內第140 、141 、133 、98頁，以及臺灣高等法院93年度
    上字第1085號卷內第60、61頁）。核所為認定應無違背法令
    之處。則依前揭說明，本院就該等重要爭點自不得作相反之
    判斷；原告亦不得相反之主張至明。從而，原告主張：系爭
    存單號碼0000000 號之定存單存款係於91年7 月2 日辦理解
    約，其存款已為被告侵占而受有不當得利云云，自無可採取
    。
六、至於原告主張：另紙存單號碼尾數為「04」之定存單亦於91
    年7 月2 日辦理解約，其存款100 萬元亦為被告侵占云云，
    自始為被告否認。而原告就該紙存單之存在，除以上述「定
    期儲蓄存款自動展期自動轉息申請書」之註記為據外，僅引
    據其於88年11月25日所填具卷附「存款戶辦理掛失/ 補領/
    更換申請書暨約定書」影本上定存單號碼曾經刪改，且刪改
    前存單號碼尾數可見為「04」乙節為憑。惟查，上開「定期
    儲蓄存款自動展期自動轉息申請書」之註記，並不得作為原
    告系爭定存單存款金額之證明，已如前述。而該紙「存款戶
    辦理掛失/ 補領/ 更換申請書暨約定書」雖曾經刪改；然被
    告既抗辯：該刪改純係出於筆誤之修正等語；並衡諸該刪改
    處確蓋用有原告之印章乙節，堪認該刪改應為原告所同意。
    則原告徒以該刪改前存單號碼尾數顯示為「04」乙節，任意
    推論尚有另紙尾數亦為「04」之定存單，並主張：尾數亦為
    「04」之存單號碼000000000 號定存單係被告企圖混亂原告
    認知而自動更換，另紙尾數為「04」之定存單存款100 萬元
    則遭被告侵占云云，實乏所據。原告對所主張尾數為「04」
    之系爭定存單是否存在乙節，既無法舉證證明；自未能信其
    上開主張為真實。則其依不當得利之規定，請求被告返還所
    侵占該紙存單存款100 萬元，亦乏所據。
七、綜上，原告依不當得利之法律關係，請求被告給付原告200
    萬元及自起訴狀繕本送達翌日起至清償日止之法定遲延利息
    ，為無理由，應予駁回。原告受敗訴判決，其假執行之聲請
    即失所依據，亦應駁回。併依職權確定本件訴訟費用為2 萬
    800元，應由原告負擔。
八、因本件事證已臻明確，兩造其餘主張陳述及所提之證據，經
    審酌均與判決結果不生影響，爰不一一論列，附此敘明。
九、據上論結，原告之訴為無理由，依民事訴訟法第78條、第87
    條判決如主文。
中    華    民    國    97    年    3     月    31    日
                  民事第二庭  法  官  李瑜娟
以上正本證明與原本無異。
如對本判決上訴，應於判決送達後20日內向本院提出上訴狀。
中    華    民    國    97    年    4     月     1    日
                              書記官  李秀蘊


司法院資訊處製作；財團法人民間司法改革基金會備份。
